臺灣高等法院刑事判決　　　　　　　　　　　　九十一年度上更(二)字第七九八號
　　上　訴　人
　　即　被　告　甲○○　男　民.
右上訴人因懲治走私條例等案件，不服臺灣基隆地方法院八十八年度訴字第五九一號
，中華民國八十九年九月十九日第一審判決（起訴案號：臺灣基隆地方法院檢察署八
十八年度偵字第三七一五號）提起上訴，經判決後，由最高法院第二次發回更審，本
院判決如左：
    主  文
原判決撤銷。
甲○○私運管制物品進口逾公告數額，處有期徒刑陸月。
    事  實
一、甲○○（前於民國七十九年十一月間因偽造文書案件，經法院判處有期徒刑六月
    ，減為有期徒刑三月，緩刑三年確定）因曾就讀格致中學，對外遂以「吳格志」
    名義自稱，於八十八年二月間，基於私運管制物品進入台灣地區之犯意，未經勇
    柏實業有限公司（以下簡稱勇柏公司）之同意，擅自以勇柏公司名義為收貨人，
    委託不知情之萬海航運股份有限公司（以下簡稱萬海航運公司）以「ＵＮＩＶＥ
    ＲＳＡＬ  ＩＳＬＡＮＤ」船舶自大陸地區廈門運送二只貨櫃（櫃號ＷＨＬＵ0
    000000、ＧＳＴＵ0000000）之松木板貨物進口，於貨櫃中夾藏與
    提單、艙單不符，完稅價格超過新台幣（下同）十萬元之大陸產製豬腳筋五○五
    箱（每箱十六公斤，共八○八○公斤）、香菇二十一箱又二十四袋（共七○○公
    斤）、雲南鳳凰普洱沱茶十五件（每小圓塊一一○公克，共四六○公斤）、雲南
    七子餅茶四十八件（每小塊二五○公克，共一五五○公斤）、雲南普洱茶磚十七
    件（每小塊二五○公克，共四四五公斤）及大哥大皮套四四○○組（每組含皮套
    、紙板、塑膠蓋），嗣於八十八年二月七日運抵基隆港卸放於中華貨櫃站時，即
    為財政部基隆關稅局機動巡查隊關員開櫃查獲，並扣得上開完稅價格總計為四百
    二十五萬一千七百六十八元之大陸產製豬腳筋、香菇、雲南鳳凰普洱沱茶、雲南
    七子餅茶、雲南普洱茶磚及大哥大皮套。
二、案經法部調查局航業海員調查處報請臺灣基隆地方法院檢察署檢察官偵查起訴。
    理  由
一、訊據上訴人即被告甲○○矢口否認有右揭犯行，辯稱：伊於八十八年二月間經勇
    柏公司負責人戊○○之介紹認識第三人丙○○，丙○○知悉伊兼辦報關業務，即
    表示其友人在大陸有貨物須報關並指名以勇柏公司為進口商，伊遂介紹林瑞正開
    設之強貿報關股份有限公司處理，伊並未參與本件貨物進口事宜，對走私一事完
    全不知情云云。
二、惟查：
  (一)證人即勇柏公司負責人戊○○於法務部調查局航業海員調查處調查時證稱：「這
    二只松木貨櫃以及內部夾藏之私貨均非勇柏公司所進口，我事先亦不知情，我是
    在今年（八十八年）二月十三日接到友人魏德和電話通知（魏德和從事報關業）
    ，說勇柏公司被海關查獲走私，我才知道本公司被冒用名義走私」、「我是以前
    在台北魚產批發市場銷售魚產，吳格志因與我有生意上往來而認識，曾經交換過
    名片，但彼此並不熟識，今年（八十八年）元月吳格志透過我的合夥股東林明賢
    向我表示他打算進口乙批松木板，問可否借勇柏公司的進口牌照、印鑑辦理進口
    ，我當時因與吳格志不熟而拒絕，過了幾天吳格志又打電話表示該批松木板已經
    運抵基隆，且係以勇柏公司為收貨人申報於進口艙單。我得知吳格志擅自使用本
    公司名義十分不悅，所以吳格志再次向我表示希望借用勇柏公司進口執照及印鑑
    辦理報關進口或是由本公司簽具乙紙來貨轉讓書給他找其他公司牌照辦理進口，
    均遭我拒絕。後來到了今年（八十八年）二月十三日魏德和通知我勇柏公司被報
    紙登載進口私貨被海關查到，我便打電話問吳格志此事，他與我約在魚市場休息
    室（北市○○路四二三巷十弄十號）見面解釋此事，我和吳格志見面時尚有友人
    丙○○、乙○○等人在場可證。吳格志曾當面向我承認前述來貨及內部所夾藏之
    私貨係他本人所進口，並冒用勇柏公司名義申報艙單，吳格志並表示願負擔全責
    並當場簽具證明書（自白書）乙紙以為證明。」等語（見法務部調查局航業海員
    調查處八十八年四月七日詢問筆錄），嗣戊○○於檢察官訊問、原審及本院訊問
    時，亦為相同陳述（見偵卷第十七頁至十八頁、原審卷第四八頁、第六六頁、第
    一二一頁、第一二二頁、本院九十一年十月二十八日訊問筆錄）。並提出以吳格
    志名義出具之證明書為證（見法務部調查局航業海員調查處筆錄第十八頁）。
  (二)查，該以吳格志名義出具之證明書載有：「一、茲本人吳格志先生證明今萬海航
    運（股）有限公司、船名ＵＮＩＶＥＲＳＡＬ  ＩＳＬＡＮＤ  ＮＯ２２由大陸
    廈門港來之兩櫃號碼為ＷＨＬＵ0000000、ＧＳＴＵ0000000，提
    單號碼ＸＭＫＥＣ８５９Ｇ７），概與勇柏實業有限公司無關。二、另據本人實
    際了解，勇柏實業有限公司已於民國八十七年七月停止營業並遷移現址，其間並
    委託林明賢先生、魏德和先生負責辦理停業，圖章並由其二人負責。而今此二櫃
    所產生法律及罰金事宜，本人願完全承受，並放棄法律抗辯權（所謂責任為上述
    第一、二，二點所言）。」等語之內容。該證明書係被告基於自由意願所簽立，
    並據證人即證明書之見證人丙○○於檢察官偵查時證稱：「當時吳格志承認已用
    戊○○公司之執照進口物品，所以就叫吳格志寫一份證明書，表示以後如查到物
    品有何問題，由吳格志負責。」等語；於原審訊問時證稱：「（問：為何有此證
    明書？）稿是「胡董」擬稿的，再由庭上的吳格志簽名，我只是做見證人，見證
    有此契約。」等語（見原審卷第四十八頁背面）；於本院九十一年十月二十八日
    訊問時證稱：伊於見證人欄簽名時，該證明書的內容即為如此，伊簽名時甲○○
    已簽名，當時甲○○在場，戊○○、乙○○也在場，當天簽證明書時，被告有承
    認私貨係其本人進口，被告有無冒用勇格公司名義申報艙單伊不知道，因當時他
    們對此有爭執，證明書內容係丁○○幫戊○○擬的，證明書之內容在甲○○簽名
    時已係完整等語，證人乙○○於檢察官偵訊時亦證稱：「吳格志跟戊○○談借牌
    之事，吳（城政）說是他偷用曾（煥榮）的牌，但未談到運何物品。」等語（見
    偵查卷第二十二頁背面）；於原審訊問時證稱：「當時吳（城政）與曾（煥榮）
    在爭執是否有人冒用牌照，吳未答腔，為何甲○○要簽此（證明）書我不知，但
    無強迫情事」等語（見原審卷第四九頁），證人胡延為（原名丁○○）於本院更
    一審訊問時證稱：此證明書是伊擬寫的，因為勇柏公司老闆戊○○對這方面的事
    情不熟，所以叫伊幫他擬稿，戊○○說勇柏公司的資料都交給林明賢保管，本來
    應該是林明賢出來寫，但當時林明賢人在大陸，而戊○○又不太懂，所以叫伊幫
    他寫，當時共有七、八人在場，伊只認識戊○○和綽號「阿猴」的人，其他人伊
    都不認識，甲○○也在場，伊是根據戊○○的陳述和他們商談的內容去擬稿，寫
    好後有拿給他們看，認為沒有問題才簽名，整份證明書伊從頭寫到尾，全部內容
    當時都已寫上等語（見本院上更(一)字卷第一○一頁、第一○二頁）；於本院九十
    一年十一月十一日訊問時證稱：證明書是伊草擬，當時伊根據他們的陳述寫的，
    寫完後經雙方看過，伊僅是代筆而已，證明書「二、」以後之文字於甲○○簽名
    前已寫完整，伊還問雙方有何意見補充，證明書上貨櫃編號是被告提供的等語，
    而證明書上立據人吳格志之指紋經鑑定結果，與被告右拇指指紋相符，此有內政
    部警政署刑事警察局八十九年七月七日（八九）刑紋字第八八一一二號函及所附
    鑑定書在卷足稽（見原審卷第七七頁至八○頁）。另上揭證明書上簽名「吳格志
    」字樣之「吳」字與被告於法院訊問時在筆錄所簽「甲○○」字樣之「吳」字，
    以肉眼觀之，顯係為同一人之簽名（見原審卷第三九頁、第十七頁反面、第六七
    頁、第一○六頁、本院上訴審卷第二七頁、第四一頁）。而被告就該證明書先辯
    稱：「我沒見過，也不是我寫的字，我第一次見過此東西」云云（見原審卷第十
    七頁）；嗣又稱：「（問：八十八年二月二十四日證明書是否你所簽名？）我無
    法確定。」云云（見原審卷第六五頁）；嗣又具狀稱：證明書遭竄改內容云云（
    見原審卷第一一○頁背面）；於本院上訴審訊問時又辯稱：立據人簽名、住址、
    統一編號都是伊寫的，指紋是伊的，但伊簽名的時候該證明書只有書寫前面第一
    段而已云云，顯係卸責之詞，不足採信。綜上，足認該證明書確為被告甲○○所
    簽立及捺指印。參以萬海航運公司出具之提單、艙單上所記載收貨人之聯絡電話
    係被告經營之震光有限公司之電話、傳真號碼，有提單、艙單、「吳格志」名片
    在卷可證（見原審卷第三二至三五頁、法務部調查局航業海員調查處筆錄第十七
    頁）。茍系爭走私物品與被告無涉，被告何須出具證明書表明願完全承受法律責
    任及罰金事宜？因此，被告甲○○擅自以勇柏公司名義為收貨人，委託萬海航運
    公司以「ＵＮＩＶＥＲＳＡＬ  ＩＳＬＡＮＤ」船舶自大陸地區廈門運送二只貨
    櫃進口之事實，應可認定。至艙單上所記載收貨人地址為「中華民國臺灣臺北市
    ○○路三四五號」，與被告之住址臺北市○○○路○段三八四號八樓之十九不同
    ，經本院更一審查得該處所現係設籍「韓太有限公司」，該公司股東均無被告之
    姓名，有該公司變更登記表乙紙在卷可按（見本院更一審卷第三十二頁），而該
    址於八十八年間設有廣元工程有限公司、峻彥工程有限公司，上開公司股東均無
    被告之姓名，亦有各該公司之變更登記表，變更登記事項卡各乙紙在卷可稽（見
    本院更一審卷第七十二頁、第七十三頁），惟進口貨物須由報關行報關，再通知
    受貨人領貨，艙單上僅需記載得取得聯絡之方式即可，無須正確記載受貨人地址
    ，自不能以艙單上送貨人地址與被告地址不符，而採為對被告有利之認定。至被
    告具狀辯稱：領取本件進口貨櫃，須核對原委運之公司印鑑，否則無法領貨云云
    （見本院上訴審卷第五十八頁），惟經原審向財政部基隆關稅局調閱本案之相關
    進口報單及報關資料，該局函覆稱：「查本案因尚未報關，故無進口報單及報關
    資料，茲檢附進口艙單（附件三）及船公司核發之提單（附件四）影本各乙份。
    」等語，有該局八十八年十一月二十六日基普緝字第八八一○九二一九號函檢附
    進口艙單及船公司核發之提單影本各乙份附卷可稽（見原審卷第第三十一頁、第
    三十四頁、第三十五頁），而檢視上開文件並未發現留存有原委運人之公司印鑑
    ，自無所謂領貨時須核對印鑑之問題，即領貨時始出具勇柏公司印鑑即可，復參
    以證人戊○○於法務部調查局航業海員調查處詢問時證稱：「吳格志又打電話表
    示該批松木板已經運抵基隆，且係以勇柏公司為收貨人申報於進口艙單。我得知
    吳格志擅自使用本公司名義十分不悅，所以吳格志再次向我表示希望借用勇柏公
    司進口執照及印鑑辦理報關進口或是由本公司簽具乙紙來貨轉讓書給他找其他公
    司牌照辦理進口，....。」等語，亦足證被告甲○○擅自以勇柏公司名義為收貨
    人，委託萬海航運公司以「ＵＮＩＶＥＲＳＡＬ  ＩＳＬＡＮＤ」船舶自大陸地
    區廈門運送二只貨櫃進口之事實。
  (三)被告另雖辯稱：伊於八十八年二月認識丙○○，丙○○談及其朋友在大陸有一批
    貨要報關，請伊代辦，並指名以勇柏公司名義為進口商，伊即轉介林瑞正所開設
    之強貿報關公司接辦，丙○○有繳報關費用十萬元予強貿報關公司云云。證人林
    瑞正於原審亦證稱：「在八十八年二月份，被告（甲○○）有打電話給我，說他
    的朋友丙○○要辦理報關，我有先收（丙○○）十萬元，後來丙○○說不委託，
    要自己處理，我叫他來將錢拿回去，他也來簽收回去。」云云（見原審卷第一一
    九頁），惟此為證人丙○○於本院上訴審訊問時所否認，並證稱：伊未從廈門進
    口貨櫃，未曾委託甲○○報關，也沒有委託林瑞正之強貿報關公司辦理報關手續
    ，甲○○在過年前，向伊借二十萬元應急，要伊把錢送到強貿報關公司交給林瑞
    正，後來甲○○要還錢給伊，再叫伊去林瑞正那邊拿，傳票上記載十萬元，是取
    回借款之收據，並非報關之費用，至於甲○○和林瑞正二人是怎麼講的，伊不知
    道云云（見本院上訴卷第二三至二六頁）。查證人林瑞正於原審證稱：「在八十
    八年二月份，被告（甲○○）有打電話給我，說他的朋友丙○○要辦理報關，我
    有先收（丙○○）十萬元，後來丙○○說不委託，要自己處理，我叫他來將錢拿
    回去，他也來簽收回去」等語（見原審卷第一一九頁），並提出丙○○簽名之現
    金支出傳票一紙為證（見原審卷第一二八頁）。林瑞正於本院上訴審訊問時亦證
    稱：「八十八年二月甲○○打電話給我，告訴我他朋友丙○○要報關，要委託我
    處理，甲○○說他跟丙○○不熟，要我先收取報關費用，後來丙○○到強貿報關
    公司委託我辦理報關，我先收費用十萬元，後來丙○○又打電話說他要自己辦不
    委託我了，我就叫他把錢拿回去，他是向我公司會計領回並簽收」、「丙○○是
    有委託我報關，十萬元是我預收之報關費用，不是借款」等語（見本院上訴卷第
    五二頁至第五三頁），雖證人丙○○所言，係被告向其借款，則為何借款及還款
    需由林瑞正居間收受、交付。依丙○○所言上揭現金支出傳票係其至強貿報關公
    司取回借款時所簽立之收據，但該傳票上記載之金額是十萬元，此與丙○○所稱
    借款金額是二十萬元並不相符，而且既是收回借款之字據，為何要以「現金支出
    傳票」名義為之。因此證人丙○○所言「該傳票係甲○○向伊借款二十萬元，要
    伊將錢交給林瑞正，之後要還錢給伊，再叫伊去林瑞正處取回借款之收據」之證
    詞，尚非無疑。丙○○與林瑞正並不認識，依丙○○所言，其簽立「現金支出傳
    」是收回借款之收據，則其交付借款二十萬元予林瑞正時，為何未立借據。因此
    ，證人丙○○之證言，尚難採信。然查，證人林瑞正雖證稱：「丙○○是有委託
    我報關，... 後來丙○○又說要自己辦不委託我了」等語（見本院上訴審卷第五
    二頁）。但林瑞正也證稱：「（問）你知道丙○○要報關何物？（答）不知道，
    只知道他要進口報關，但因相關資料都沒有給我，所以不知道他要進口何物」等
    語（見原審卷第一二○頁）等語。從而，縱使證人林瑞正所言為真，亦僅能證明
    丙○○曾經至強貿報關公司委託林瑞正辦理報關，但並未提交相關報關資料，之
    後又取消委託報關。故證人丙○○、林瑞正二人之證言，均不能採為對被告甲○○有利之證據，併此敘明。
  (四)本件被告甲○○擅自以勇柏公司名義為收貨人，委託萬海航運公司以「ＵＮＩＶ
    ＥＲＳＡＬ  ＩＳＬＡＮＤ」船舶自大陸地區廈門運送二只貨櫃之松木板貨物進
    口，該二只貨櫃於八十八年二月七日運抵基隆港卸放於中華貨櫃站時，即為財政
    部基隆關稅局機動巡查隊關員開櫃查獲，並扣得於貨櫃中夾藏與提單、艙單不符
    之大陸產製豬腳筋五○五箱（每箱十六公斤，共八○八○公斤）、香菇二十一箱
    又二十四袋（共七○○公斤）、雲南鳳凰普洱沱茶十五件（每小圓塊一一○公克
    ，共四六○公斤）、雲南七子餅茶四十八件（每小塊二五○公克，共一五五○公
    斤）、雲南普洱茶磚十七件（每小塊二五○公克，共四四五公斤）及大哥大皮套
    四四○○組（每組含皮套、紙板、塑膠蓋）等貨品，此有基隆關稅局扣押貨物收
    據及搜查筆錄一紙可證（見法務部調查局航業海員調查處筆錄第七頁至第八頁）
    。
  (五)按自大陸地區私運物品進入台灣地區者，以私運物品進口論，懲治走私條例第十
    二條定有明文，合先敘明。本件財政部基隆關稅局機動巡查隊關員在上開二只貨
    櫃中查獲扣案之雲南鳳凰普洱沱茶、雲南七子餅茶、雲南普洱茶磚，其包裝紙上
    均有中國大陸產製標示，另豬腳筋、香菇、大哥大皮套雖無產地標示，因係裝同
    一貨櫃一併進口，由財政部基隆關稅局查緝單位依相關規定，逕予認定為大陸製
    品，且其完稅價格經核計共為四百二十五萬一千七百六十八元等情，有財政部基
    隆關稅局八十八年十一月二十六日基普緝字第八八一○九二一九號、八十八年十
    月七日基普緝字第八八一○八○二九號函及法務部調查局航業海員調查處八十八
    年十二月二日（八八）航防字第七○一三五七號函在卷可憑，顯逾行政院公告「
    懲治走私條例公告管制物品項目及其數額」丁項所定完稅價格超過十萬元之規定
    ，扣案之豬腳筋、香菇、雲南鳳凰普洱沱茶、雲南七子餅茶、雲南普洱茶磚及大
    哥大皮套，自屬於懲治走私條例第二條第一項所稱之走私物品。綜上，本件事證
    明確，被告犯行堪以認定。
三、查被告甲○○利用不知情之萬海航運公司自大陸地區廈門運送扣案之中國大陸產
    製物品進入我國國境，核其所為，係犯懲治走私條例第二條第一項之私運管制物
    品進口逾公告數額罪。其利用不知情之萬海航運公司運送管制物品進口，為間接
    正犯。原審對被告論罪科刑，固非無見。惟查原判決認本件查扣之大陸物品，逾
    行政院公告「懲治走私條例公告管制物品項目及其數額」丙項（應為丁項）所定
    完稅價格超過十萬元之規定，尚有違誤。被告上訴意旨仍執前詞，否認犯罪，雖
    無理由，然原判決既有上述可議之處，仍難維持，應由本院予以撤銷改判。爰審
    酌被告之素行、犯罪之動機、目的、手段、對國貿利益與社會經濟秩序所生之危
    害、走私之數量及其犯罪後之態度等一切情狀，量處如主文第二項所示之刑。扣
    案之大陸產製豬腳筋五○五箱（每箱十六公斤，共八○八○公斤）、香菇二十一
    箱又二十四袋（共七○○公斤）、雲南鳳凰普洱沱茶十五件（每小圓塊一一○公
    克，共四六○公斤）、雲南七子餅茶四十八件（每小塊二五○公克，共一五五○
    公斤）、雲南普洱茶磚十七件（每小塊二五○公克，共四四五公斤）及大哥大皮
    套四四○○組（每組含皮套、紙板、塑膠蓋）業經財政部基隆關稅局處分沒入確
    定，有財政部基隆關稅局八十八年十一月二十六日基普緝字第八八一○九二一九
    號函在卷足稽，故不另為沒收之諭知，附此敘明。
四、公訴意旨以被告甲○○以吳格志之名義，且擅自以勇柏公司之名義為收貨人，委
    託不知情之萬海航運公司制作艙單私運管制物品進口，另涉有刑法第二百十六條
    、第二百十條之行使偽造私文書罪嫌云云。按刑法第二百十條之偽造私文書，以
    無制作權之人而捏造他人名義而制作該文書為構成要件，如行為人對於此種文書
    本有制作之權，縱令其制作之內容虛偽，且涉及他人之權利，除合於同法第二百
    十五條之規定，應依該條處罰外，尚難論以首開法條之罪（參見最高法院三十一
    年上字第二一二四號判例）。經查被告使用之「吳格志」名片上印有其相片，故
    被告因個人之原因，使用「吳格志」之姓名，並無偽造「吳格志」姓名之犯意，
    其在證明書上簽名再予以行使，均無行使偽造私文書可言；另萬海航運公司以勇
    柏公司名義為收貨人所制作之提單、艙單，係有制作權人之萬海航運公司出具之
    文書，縱因不知被告無權以勇柏公司名義為收貨人而制作內容不實之文書，既係
    萬海航運公司以自己名義制作之文書，即無偽造之可言，亦與刑法上偽造私文書
    罪之構成要件不符，難認被告有刑法第二百十六條、第二百十條之犯罪。惟公訴
    人認被告此部分與前開論罪科刑部分，有方法、結果之牽連關係，為裁判上一罪
    ，爰不另為無罪之諭知。
據上論斷，應依刑事訴訟法第三百六十九條第一項前段、第三百六十四條、第二百九
十九條第一項前段，懲治走私條例第二條第一項、第十二條，判決如主文。
本案經檢察官呂丁旺到庭執行職務。
中      華      民      國    九十一    年     十二     月     十一     日
                              臺灣高等法院刑事第十五庭
                                  審判長法  官  房  阿  生
                                        法  官  蔡  光  治
                                        法  官  雷  元  結
右正本證明與原本無異。
如不服本判決應於收受送達後十日內向本院提出上訴書狀，其未敘述上訴之理由者並
得於提起上訴後十日內向本院補提理由書（均須按他造當事人之人數附繕本）。
                                        書記官  黃  德  煌
中      華      民      國    九十一    年     十二     月     十二     日
附錄本案論罪科刑法條全文如下：
懲治走私條例第二條第一項
私運管制物品進口、出口逾公告數額者，處七年以下有期徒刑，得併科新台幣二十萬
元以下罰。
懲治走私條例第十二條
自大陸地區私運物品進入臺灣地區，或自臺灣地區私運物品前往大陸地區者，以私運
物品進口、出口論，適用本條例規定處斷。
